【裁判字號】    88,重訴,106
【裁判日期】    891030
【裁判案由】    拆屋還地
【裁判全文】
臺灣嘉義地方法院民事判決                      八十八年度重訴字第一○六號
    原      告  空軍總司令部
    法定代理人  陳肇敏
    訴訟代理人  廖道成律師
    複代理人    莊安田律師
                何茂雄律師
    被      告  乙○○
                戊○○
                丙○○
                甲○○
                丁○○
右當事人間請求拆屋還地事件，本院判決如左：
    主    文
被告乙○○應將坐落嘉義縣水上鄉巷○段九八之一五號土地上，即如附圖所示編號Ｉ
部分，面積○‧○一六八公頃之鐵皮磚造房屋拆除，並將土地騰空交還原告。另應給
付原告新台幣壹萬零伍佰元，及自民國八十八年六月二十四日起至交還土地日止，按
年給付原告新台幣貳仟壹佰元。
被告戊○○應將坐落嘉義縣水上鄉巷○段九八之一八號土地上，即如附圖所示編號Ｆ
部分，面積○．○○九一公頃之磚木造房屋拆除，並將土地騰空交還原告。另應給付
原告新台幣伍仟玖佰壹拾伍元，及自民國八十八年六月二十八日起至交還土地日止，
按年給付原告新台幣壹仟壹佰捌拾參元。
被告丙○○應將坐落嘉義縣水上鄉巷○段九八之一八號土地上，即如附圖所示編號Ｇ
部分，面積○．○○八二公頃、及同段九八之一五號土地上，如附圖所示編號Ｈ部分
，面積○．○○八○公頃之磚木造房屋拆除，並將土地騰空交還原告。另應給付原告
新台幣壹萬零參佰參拾元，及自民國八十八年六月二十六日起至交還土地日止，按年
給付原告新台幣貳仟零陸拾陸元。
被告甲○○應自坐落嘉義縣水上鄉巷○段九八之一五號土地上，即如附圖所示編號Ｃ
部分，面積○．○九九三公頃之雞舍及圍牆內土地、如附圖所示編號Ｄ部分，面積○
．○○一五公頃之木造石棉瓦房屋、及同段九八之一七號土地上，即如附圖所示編號
Ｅ部分，面積○．一八二四公頃之雞舍及圍牆內土地遷出，並將上開房屋及地上物拆
除，土地騰空交還原告。另應給付原告新台幣壹拾參萬壹仟肆佰元，及自民國八十八
年九月二十一日起至交還土地日止，按年給付原告新台幣貳萬陸仟貳佰捌拾元。
被告丁○○應將坐落嘉義縣水上鄉巷○段九八之一五號土地上，即如附圖所示編號Ａ
部分，面積○．○八四一公頃之魚池填平，及自如附圖所示編號Ｂ部分，面積○．○○○六公頃之磚木造房屋遷出，並將上開房屋拆除，土地騰空交還原告。另應給付原
告新台幣伍萬貳仟玖佰參拾捌元，及自民國八十八年六月二十四日起至交還土地日止
，按年給付原告新台幣壹萬零伍佰捌拾捌元。
原告其餘之訴駁回。
訴訟費用於其中新台幣拾萬元部分，由被告乙○○負擔百分之五；被告戊○○負擔百
分之三；被告丙○○負擔百分之五；被告甲○○負擔百分之六○；被告丁○○負擔百
分之二五、原告負擔百分之二。餘均由原告負擔。
本判決主文第一、二、三、四、五項部分，於原告依序分別以新台幣貳萬元、壹萬元
、貳萬元、貳拾貳萬元、玖萬元為被告乙○○、戊○○、丙○○、甲○○、丁○○供
擔保後，得假執行。
原告其餘假執行之聲請駁回。
    事    實
甲、原告方面：
  一、聲明：
 （一）被告乙○○應將座落嘉義縣水上鄉巷○段九八之一五號土地內，如附圖Ｉ部
       分，面積○．○一六八公頃之鐵皮磚造房屋拆除，將土地交還與原告；並應
       給付原告自訴狀繕本送達日起回溯五年及至交還土地日止，均按占有面積之
       申報總價額百分之十計算之損害金。
 （二）被告戊○○應將座落嘉義縣水上鄉巷○段九八之一八號土地內，如附圖Ｆ部
       分，面積○．○○九一公頃之磚木造房屋拆除，將土地交還與原告；並應給
       付原告自訴狀繕本送達日起回溯五年及至交還土地日止，均按占有面積之申
       報總價額百分之十計算之損害金。
 （三）被告丙○○應將座落嘉義縣水上鄉巷○段九八之一八號土地內，如附圖Ｇ部
       分，面積○．○○八二公頃，及同段九八之一五號土地內，如附圖Ｈ部分面
       積○．○○八○公頃之磚木造房屋拆除，將土地交還與原告；並應給付原告
       自訴狀繕本送達日起回溯五年及至交還土地日止，均按占有面積之申報總價
       額百分之十計算之損害金。
 （四）被告甲○○應將座落嘉義縣水上鄉巷○段九八之一五號土地內，如附圖Ｃ部
       分，面積○．○九九三公頃之雞舍及圍牆、如附圖Ｄ部分面積○．○○一五
       公頃之磚木造石棉房屋，及同地段九八之一七號土地內，如附圖Ｅ部分面積
       ○．一八二四公頃之雞舍及圍牆拆除，將土地交還與原告；並應給付原告自
       訴狀繕本送達日起回溯五年及至交還土地日止，均按占有面積之申報總價額
       百分之十計算之損害金。
 （五）被告丁○○應將座落嘉義縣水上鄉巷○段九八之一五號土地內，如附圖Ａ部
       分面積○．○八四一公頃之魚池填平、如附圖Ｂ部分面積○．○○○六公頃
       之磚木造房屋拆除，將土地交還與原告；並應給付原告自訴狀繕本送達日起
       起回溯五年及至交還土地日止，均按占有面積之申報總價額百分之十計算之
       損害金。
  （六）前各項判決願供擔保請准宣告假執行。
  二、陳述：
  （一）民法第七百六十七條規定：「所有人對於無權占有或侵奪其所有物者，得請
        求返還之。」查系爭坐落嘉義縣水上鄉巷○段九八之一五號、九八之一七號
        、九八之一八號三筆土地（以下稱系爭土地）為中華民國所有，以原告空軍
        總司令部為管理機關，此有土地所有權狀及土地登記謄本可稽（系爭坐落嘉
        義縣水上鄉巷○段九八之一五號土地，原登記原告為管理機關，於八十七年
        一月二十二日變更登記由國防部總務局即國防部軍務局為管理機關，惟事實
        上原告仍為實際管理者，並已於八十九年七月七日獲國防部軍務局授權為管
        理機關，有授權書一份可按）。又依最高法院五十一年台上字二六八○號判
        例意旨，國有財產向准由管理機關起訴，代國家主張所有權人之權利，則原
        告為系爭土地之管理機關，自得行使所有人之權利，訴請無權占有人拆屋還
        地，合先敘明。本案被告五人無權占有系爭土地，且占用期間均逾五年，原
        告自得依民法第七百六十七條規定，請求被告五人拆屋還地。
  （二）按「無法律上之原因而受利益，致他人受損害者，應返還其利益」，民法第
         一百七十九條定有明文。最高法院六十一年台上字第一六九五號判例亦謂
         ：「無權占有他人土地，可能獲得相當於租金之利益為社會通常之觀念」
        。則本件無權占有人應返還「相當於租金之不當得利」，應無不合。為此，
        請求被告五人給付自訴狀繕本送達日起回溯五年及至交還土地日止，均按占
        有面積之申報總價額年息百分之十計算之損害金。
  三、證據：提出土地登記簿謄本三份、地籍圖謄本二份、地籍圖謄本影本一份、土
      所有權狀影本一份、授權書一份、國防部令影本一份、戶籍謄本五份、地價謄
      本七份、土地清冊影本一份為證。
乙、被告方面：
  一、聲明：均駁回原告之訴及假執行之聲請。
  二、陳述：
  （一）被告乙○○部分：承認未向原告租用系爭土地，其於八十六年十一月二十五
        日，以新台幣（下同）十萬元向訴外人楊桂林買受系爭九八之一五號土地上
        之房屋，當時該屋漏水，嗣於八十八年三月間花費二十餘萬元整修興建為鐵
        皮磚造屋，希望原告能補償三十五萬元。
  （二）被告戊○○部分：系爭九八之一八號土地上之磚木造房屋，係訴外人張光品
        於六十五年間所蓋，張光品於八十四年十一月間死亡時，將該屋交由其居住
        迄今，於居住期間，原告均未表示反對，亦無收取任何費用，兩造間應有使
        用借貸關係，原告僅請求被告五人拆屋還地，有違憲法主張之平等原則，政
        府應保障人民居住之權利。
  （三）被告丙○○部分：系爭九八之一五號、九八之一八號土地上之磚木造房屋，
        係訴外人楊金標所蓋，楊金標去世時交由乾兒子居住，其於八十三年三月十
        八日，以九萬五千元向訴外人徐麗華買受該屋居住迄今，於居住期間，原告
        均未表示反對，亦無收取任何費用，原告僅請求被告五人拆屋還地，有違憲
        法主張之平等原則。
  （四）被告甲○○部分：其於三十餘年前，即向訴外人「貓仔源」承租系爭土地，
        一年租金八千元，已十餘年未繳付租金，願拆屋還地，惟原告須補償地上物
        之損失二百六十萬元。
  （五）被告丁○○部分：承認系爭土地為原告所有，其於五十二年間向原告承租，
        迄今三十六年，系爭九八之一五號土地內之魚池非其所挖掘，然為其所使用
        收益，先前均有繳付租金，但原告已十餘年未來收取租金，雙方所訂立之書
        面租約已遺失，亦未交付租金收據，願意拆屋還地，但原告須讓其繼續經營
        魚塭一年，或補償二十萬元。
  三、證據：提出房屋買賣契約影本二份、村長出具之承租證明書一份為證，並聲請
      傳訊證人文子鈞。
丙、本院依職權會同嘉義縣水上鄉地政事務所人員履勘現場。
    理    由
一、本件原告起訴主張，系爭土地為中華民國所有，原告為系爭土地之管理權人，被
    告無權占用系爭土地，並分別在其上建築房屋及地上物（詳如附圖所示），致侵
    害原告之權益，爰依民法第七百六十七條、一百七十九條條及土地法第九十七條
    、第一百零五條之規定，請求被告拆屋還地，並分別賠償如其聲明所示之損害金
    等情。被告乙○○辯以：承認未向原告租用系爭土地，其於八十六年十一月二十
    五日，以十萬元向訴外人楊桂林買受系爭九八之一五號土地上之房屋，當時該屋
    漏水，嗣於八十八年三月間花費二十餘萬元整修興建為鐵皮磚造屋，希望原告能
    補償三十五萬元等語；被告戊○○辯以：系爭九八之一八號土地上之磚木造房屋
    ，係訴外人張光品於六十五年間所蓋，張光品於八十四年十一月間死亡時，將該
    屋交由其居住迄今，於居住期間，原告均未表示反對，亦無收取任何費用，兩造
    間應有使用借貸關係，原告僅請求被告五人拆屋還地，有違憲法主張之平等原則
    ，政府應保障人民居住之權利等語；被告丙○○辯以：系爭九八之一五號、九八
    之一八號土地上之磚木造房屋，係訴外人楊金標所蓋，楊金標去世時交由乾兒子
    居住，其於八十三年三月十八日，以九萬五千元向訴外人徐麗華買受該屋居住迄
    今，於居住期間，原告均未表示反對，亦無收取任何費用，原告僅請求被告五人
    拆屋還地，有違憲法主張之平等原則等語；被告甲○○辯以：其於三十餘年前，
    即向訴外人「貓仔源」承租系爭土地，一年租金八千元，已十餘年未繳付租金，
    願拆屋還地，惟原告須補償地上物之損失二百六十萬元等語；被告丁○○則以：
    承認系爭土地為原告所有，其於五十二年間向原告承租，迄今三十六年，系爭九
    八之一五號土地內之魚池非其所挖掘，然為其所使用收益，先前均有繳付租金，
    但原告已十餘年未來收取租金，雙方所訂立之書面租約已遺失，亦未交付租金收
    據，願意拆屋還地，但原告須讓其繼續經營魚塭一年，或補償二十萬元等語，資
    為抗辯。
二、查，系爭土地為中華民國所有，原告為系爭土地之管理權人，被告分別使用系爭
    土地，並在其上建築房屋、魚池、工寮、雞舍等情，有土地登記簿謄本三份、地
    籍圖謄本二份、地籍圖謄本影本一份、土所有權狀影本一份、授權書一份、國防
    部令影本一份、戶籍謄本五份、地價謄本七份、土地清冊影本一份，及嘉義縣水
    上地政事務所製作之土地複丈成果圖一份可憑，並經本院至現場履勘屬實，製有
    勘驗筆錄在卷可資佐證，且為兩造所不爭執，堪信原告此部分之主張為真正。茲
    兩造所爭執者在於：（一）被告有無使用系爭土地之正當權源？倘無正當權源，
    原告是否得請求被告返還不當得利？又其得請求返還之數額，究為若干？經查：
（一）按當事人主張有利於己之事實者，就其事實有舉證之責任，民事訴訟法第二百
      七十七條定有明文。被告乙○○雖辯稱：以十萬元向訴外人楊桂林買受系爭九
      八之一五號土地上之房屋；被告戊○○雖辯稱：系爭九八之一八號土地上之磚
      木造房屋，係訴外人張光品於六十五年間所蓋，張光品於八十四年十一月間死
      亡時，將該屋交由其居住迄今，兩造間應有使用借貸關係；被告丙○○雖辯稱
      ：系爭九八之一五號、九八之一八號土地上之磚木造房屋，係訴外人楊金標所
      蓋，其於八十三年三月十八日，以九萬五千元向訴外人徐麗華買受該屋居住迄
      今；被告甲○○雖辯稱：其於三十餘年前，即向訴外人「貓仔源」承租系爭土
      地，已十餘年未繳付租金；被告丁○○雖辯稱：其於五十二年間向原告承租土
      地迄今，先前均有繳付租金，但原告已十餘年未來收取租金，雙方所訂立之書
      面租約已遺失，亦未交付租金收據，有證人文子鈞可出庭作證云云；惟此均為
      原告所否認，且證人文子鈞即曾於嘉義四五五聯隊服務之少校軍官到庭證稱：
      機場附近空軍所有空地禁止出租，故不會向人民收取租金，雖因工作關係認識
      被告丁○○，惟未曾向其收取租金等語；且被告乙○○、丙○○雖提出房屋買
      賣契約影本各一份附卷，以證明確有向訴外人楊桂林、徐麗華買受系爭土地上
      之房屋，然其二人均未能證明其等前手楊桂林、徐麗華係有權占用系爭土地，
      其二人依占有連鎖關係屬有權占有系爭土地；又被告戊○○亦未能證明其前手
      張光品，係有權占用系爭土地，及其與原告間存有使用借貸關係之法律依據；
      依前揭條文規定，被告五人空言主張其等占有系爭土地係屬有權占有，並認均
      得以對抗原告之權利，尚難採信。
（二）又憲法第七條雖規定：「中華民國人民，無分男女、宗教、種族、階級、黨派
      ，在法律上一律平等。」然非謂違法者、無權使用者亦同受保護，被告五人無
      權占用系爭土地，已如前述，則原告其於所有權人之地位，依法請求被告拆屋
      還地，於法有據，尚難因其為政府機關而減損其所有權之作用，併此敘明。
（三）按無法律上之原因而受利益，致他人受損害者，應返還其利益，民法第一百七
      十九條定有明文。無權占有他人房屋，可能獲得相當於租金之利益（最高法院
      六十一年台上字第一六九五號判例參照）。本件被告五人既均係無權占有系爭
      土地，已如前述，則其等獲有相當於租金之不當得利，並致原告受有損害，應
      堪認定，原告據此請求被告給付相當於租金之不當得利，自屬有據。依土地法
      第九十七條第一項之規定，城市地方之租金，以超過土地及其建築物申報總價
      額年息百分之十為限，而依土地法第一百零五條規定，上揭規定於租用基地建
      築房屋亦準用之，又土地法第九十七條第一項規定之土地價額係指法定地價而
      言，同法施行法第二十五條著有明文，而土地法第一百四十八條規定土地所有
      權人依土地法所申報之地價為法定地價，於平均地權條例施行區域，係指地政
      機關舉辦規定地價重新定地價時，土地所有權人在公告申報期間內自行申報之
      地價，如未於公告期間內申報地價者，以公告地價百分之八十為其申報地價，
      平均地權條例第十六條前段亦定有明文；查系爭九八之一五號、九八之一七號
      、九八之一八號三筆土地，於八十六年度之申報地價分別為每平方公尺二百五
      十元、一百五十元、二百六十元，此有原告所提出之土地登記謄本三份在卷可
      按，系爭土地經本院履勘結果，皆所在地點尚屬偏僻地帶，或築有魚池、工寮
      、雞舍或供住家使用，交通尚稱便利，有本院八十八年九月九日勘驗筆錄載明
      可憑，本院審酌結果認其租金之計算，按八十六年之土地申報地價之年息百分
      之五計算為相當，依此標準計算，原告請求被告各給付自起訴狀繕本送達日起
      回溯五年及至交還土地日止，無權占用系爭土地之損害金額，其計算方式均詳
      如附表所示。
三、從而，原告本於民法第七百六十七條所有權之法律關係，請求被告將無權占有原
    告管理之坐落系爭土地上，如附圖所示部分之房屋及地上物拆除，且回復土地之
    原狀返還原告，及依民法第一百七十九條之規定，請求被告乙○○、戊○○、丙○○、甲○○、丁○○分別給付原告如附表所示之金額，及均自起訴狀繕本送達
    翌日（被告乙○○自八十八年六月二十四日、被告戊○○自八十八年六月二十八
    日、被告丙○○自八十八年六月二十六日、被告甲○○自八十八年九月二十一日
    、被告丁○○自八十八年六月二十四日）起至交還土地日止，按年分別給付原告
    二千一百元、一千一百八十三元、二千零六十六元、二萬六千二百八十元、一萬
    零五百八十八元部分，為有理由，應予准許；原告其餘逾此範圍之請求，則為無
    理由，應予駁回。
四、按勝訴人之行為，非為伸張或防衛權利所必要者，法院得酌量情形，命勝訴之當
    事人負擔其全部或一部之費用，民事訴訟法第八十一條第一款定有明文；查本件
    原告起訴表明其於本件之訴訟利益高達一億零九百四十一萬七千元，原告並於訴
    訟繫屬時即八十八年六月十五日將裁判費悉數繳交入庫，有起訴狀一份及收據一
    紙可稽，然本件經嘉義縣水上鄉地政事務所人員至現場測量結果，系爭三筆土地
    遭被告五人占用之面積各為二千一百零三公尺、一千八百二十四平方公尺、一百
    七十三平方公尺（如附圖所示），依各該筆土地於八十八年度之公告土地現值計
    算（九八之一五號、九八之一七號、九八之一八號三筆土地，於八十八年度之公
    告土地地價分別為每平方公尺二千一百元、九百一十元、二千二百元），僅有六
    百四十五萬六千七百四十元之價額（２１００元x２１０３＋９１０元x１８２４
    ＋２２００元x１７３=0000000元），加上被告乙○○、戊○○、丙○○
    、甲○○、丁○○各應給付原告五年相當於租金之損害額依序為一萬零五百元、
    五千九百一十五元、一萬零三百三十元、十三萬一千四百元、五萬二千九百三十
    八元，合計為二十一萬一千零八十三元（１０５００元＋５９１５元＋１０３３
    ０元＋１３１４００元＋５２９３８元=２１１０８３元），是原告於本件勝訴
    部分，所可獲得之客觀訴訟利益，僅有六百六十六萬七千八百二十三元（000
    0000元＋２１１０８３元=0000000元），依前揭說明，本院酌量上
    開情形，認兩造應負擔之訴訟費用，如主文第七項所示方為適當。
五、本件為判決基礎之事證已臻明確，兩造其餘攻擊防禦方法及主張陳述，核於判決
    結果不生影響，無一一論述必要，附此敘明。
六、原告陳明願供擔保，聲請宣告假執行，經核原告勝訴部分，合於法律規定，爰酌
    定相當擔保金額宣告之；原告其餘假執行之聲請，因訴之駁回而失所附麗，不予
    准許。
七、結論：本件原告之訴為一部有理由，一部無理由，依民事訴訟法第七十九條但書
    、第八十一條第一款、第三百九十條第二項，判決如主文。
中      華      民      國    八十九    年      十      月     三十     日
~B臺灣嘉義地方法院民事第一庭
~B    法  官  蕭道隆
右為正本係照原本作成
如對本判決上訴須於判決送達後二十日內向本院提出上訴狀
中      華      民      國    八十九    年      十一    月    一        日
~B    書記官  李銷勳
附表：被告無權占有系爭土地應返還相當於不當得利之損害金額之計算如次：
      １、被告乙○○：
          二五○元（每平方公尺申報地價）乘以百分之五，再乘以一六八平方公尺
          （占用面積，下同），再乘以五年（請求不當得利之期間，下同），計算
          得一○五○○元，運算式如左：
          250元x0.05x168（平方公尺）x5（年） =10500元
          每年為２１００ 元
      ２、被告戊○○：
          260元x0.05x91（平方公尺）x5（年） =5915元
          每年為１１８３元
      ３、被告丙○○：
          260元x0.05x82（平方公尺）x5（年） =5330元
          250元x0.05x80（平方公尺）x5（年） =5000元
          5330+5000=10330元
          每年為２０６６元
      ４、被告甲○○：
          250元x0.05x1008（平方公尺）x5（年） =63000元
          150元x0.05x1824（平方公尺）x5（年） =68400元
          63000+68400=131400元
          每年為２６２８０元
      ５、被告丁○○：
          250元x0.05x847（平方公尺）x5（年）=52937.5元（元以下四捨五入為
          52938元）
          每年為１０５８８元（元以下四捨五入）


司法院資訊處製作；財團法人民間司法改革基金會備份。
